【裁判字號】    94,重訴,357
【裁判日期】    950807
【裁判案由】    損害賠償
【裁判全文】
臺灣士林地方法院民事判決             94年度重訴字第357號
原      告  丙○○
訴訟代理人  蕭佳灶律師
被      告  甲○○
訴訟代理人  顏火炎律師
上列當事人間損害賠償事件，本院於民國95年7 月21日言詞辯論
終結，判決如下：
    主  文
被告應給付原告新台幣佰肆拾捌萬捌仟捌佰柒拾壹元，及自民
國九十四年十二月二十三日起至清償日止，按年息百分之五計算
之利息。
原告其餘之訴駁回。
訴訟費用由被告負擔百分之七十六，餘由原告負擔。
本判決原告勝訴部分於原告以新台幣壹佰壹拾萬元為被告供擔保
後，得假執行；但被告如以新台幣佰肆拾捌萬捌仟捌佰柒拾壹
元為原告供擔保，或將上開金額提存後，得免為假執行。
原告其餘假執行之聲請駁回。
    事實及理由
甲、程序方面：
    本件原告原起訴請求被告應給付原告新台幣（下同）660 萬
    元，及自起訴狀繕本送達翌日起至清償日止，按年息5%計算
    之利息，嗣於95年3 月2 日變更請求金額為1160萬元及法定
    遲延利息，復於同年6 月28日減縮請求金額為450 萬元及法
    定遲延利息，核屬擴張、減縮應受判決事項之聲明，依民事
    訴訟法第255 條第1 項第3 款規定，應予准許。
乙、實體方面：
一、原告起訴主張：兩造於民國93年9 月7 日簽立不動產買賣合
    約書，約定由原告以2350萬元之價金向被告購買坐落台北市
    士林區○○段○ ○段第83-2及第85地號2 筆土地，及其上門
    牌號碼為台北市○○區○○路136 號之未保存登記建物（即
    秘密花園餐廳）（下稱：系爭建物），嗣原告發現系爭建物
    實為訴外人丁○○所有，被告顯然無法依據系爭不動產買賣
    合約書之約定，將系爭建物之所有權及使用權等相關權利移
    轉予原告，被告自應依民法第227 條、第353 條規定，負不
    完全給付及權利瑕疵擔保之損害賠償責任，為此依前開規定
    ，訴請被告按鈞院囑託鑑定結果賠償原告450 萬元。並聲明
    ：(一)被告應給付原告450 萬元整，及自起訴狀繕本送達被告
    翌日起算至清償日止，按法定利率週年利率5%計算之利息。
    (二)願供擔保請准宣告假執行。
二、被告則以：系爭建物所坐落之土地為陽明山國家公園保護區
    ，除非早期已存在之農舍，否則不能增建，故訴外人丁○○
    不可能在89年承租期間自己另外興建，系爭建物早在被告於
    69年向訴外人張義粟、張阿義買受土地時即已存在，並經被
    告以20多萬元向原地主補貼買受。其時房舍已屬可遮風避雨
    之建物，並有水錶、電錶。被告買受之後，大興土木改變地
    形、地貌，製作擋土牆及大門、石階樓梯、化糞池、整修房
    舍、美化環境等，始有今日之景觀。又系爭建物坐落土地為
    林地及旱地，原有農舍不能擴建，訴外人丁○○所謂建物係
    渠所蓋，並不實在。另鑑定人所鑑定之價格過高，且除建物
    以外之地上物均已附合於土地上，不能作為請求損害賠償之
    依據等語資為抗辯。並聲明：(一)原告之訴駁回。(二)如受不利
    之判決，願供擔保請准宣告免為假執行。
三、本件經本院依民事訴訟法第271 條之1 準用同法第270 條之
    1 第1 項第3 款規定，整理並協議簡化爭點及不爭執點如下
    （原告95年1 月23日民事爭點整理狀、被告95年3 月2 日民
    事爭點整理狀、本院95年3 月10日、95年6 月26日言詞辯論
    筆錄）：
  (一)不爭執點：
    兩造於93年9 月7 日簽立不動產買賣合約書，約定由原告以
    2350萬元之價金向被告購買坐落台北市○○區○○段2 小段
    第83-2及第85地號二筆土地，及坐落其上之系爭建物，依約
    被告原應於94年7 月1 日交付系爭建物予原告。
  (二)爭執點：
  1.系爭建物是否為被告所有而無給付不能或權利瑕疵問題？
  2.原告請求450 萬元價額是否過高，鑑定結果是否為合理？
四、原告主張系爭建物係訴外人丁○○所有而非被告所有等事實
    ，業據提出訴外人丁○○與被告間土地租賃契約書、照片、
    剪報資料為證，並經證人丁○○結證在卷（本院95年7 月21
    日言詞辯論筆錄），至被告雖另以前揭情詞置辯，惟查：
  (一)關於系爭建物之興建過程，證人丁○○結證稱：「（系爭建
    物）是我建的，在84年的時候... 我就著手蓋攝影棚，原來
    的現況是沒有任何屋頂的荒廢豬舍，高度及腰，僅西面的一
    片牆高度2 、3 公尺現仍留存，當時裏外雜草叢生，當時的
    情形如同卷一99頁右上角的照片，第一次蓋了約20坪的鐵皮
    屋，是一個郭姓的鐵架工，花了約11、12萬元左右，鐵皮屋
    頂是拷漆板，下面有6 至8 根的柱子，沒有另外造牆，從豬
    舍（腰部）以上我是釘木板（柳安木）3 公分正方的木條當
    支架，外面再包三夾板，所以下半部是豬舍的磚牆（有部分
    就如鑑定報告書的編號14照片）... 庭提編號1 、2 的照片
    都是84年10月開幕後拍的照片，編號3 的照片是開幕後於84
    年12月加蓋洗手間的照片，編號4 是蓋完洗手間後在85年拍
    的」「... 被告就在他的部分於89年蓋了一個很高的鐵皮屋
    （如同編號6 的照片），說他要開牛肉麵店，並住在鐵皮屋
    的上面的夾層，後來他放棄了，來找我談要租我，我同意租
    ，價錢是每月35,000元（即原證1 的契約），因為他的鐵皮
    屋太大，建管處有公文來要拆，我要求要拆掉，我們就談好
    ，我自費拆除，並花5 萬元買木料，後來我把木料轉送朋友
    ，後來我就把鐵皮屋拆了，只留下幾根支架，拆了之後我做
    了一個3 米高的玻璃房（89年訂完契約之後），89年動工，
    這次只有我和朋友DIY 鐵皮屋頂（如同被告訴代95年4 月7
    日庭提照片），玻璃花了10萬元，地板水泥重舖，柱子也是
    找泥水匠，屋頂高約三米，後來有加做木窗，今年初再找一
    位陳姓木工，做另外一面的木窗，就是現在的樣子」等語，
    並提出相關照片以佐其說（本院95年7 月21日言詞辯論筆錄
    ）。
  (二)依前揭證人丁○○詳述之情節，對照本院囑託台北市士林地
    政事務所製作之複丈成果圖、鑑定人林文徹建築師於鑑定報
    告所附「鑑估標的物現況平面示意圖」及照片，系爭建物1.
    玻璃採光罩建物部分（即附圖A1、A2部分）和2.以外之水泥
    建物（即附圖B1、B2部分）、木造建物（即附圖C1、C2、D
    部分）係不同時期所建造，前者係89年證人丁○○拆除被告
    所興建之鐵皮屋後重建為玻璃屋頂；後者則係84至85年部分
    利用原有豬舍之水泥結構（附圖B1、B2部分）、部分木工興
    建（附圖C1、C2、D 部分）所建造。又附圖B1、B2部分雖有
    利用原有豬舍之結構，惟現況為「秘密花園餐廳」之廚房、
    櫃臺、餐廳，對照鑑定報告所附編號23至29號照片，已然迥
    異於「豬舍」，證人丁○○所述腰部高度以下係利用豬舍原
    有磚牆，腰部高度以上部分架設木條、包覆三夾板，再加上
    鐵皮屋頂等情應屬可信。至89年所興建之玻璃採光罩建物部
    分（即附圖A1、A2部分），現況為「秘密花園餐廳」之餐廳
    部分，對照證人丁○○所提89年6 月19日所攝鐵皮屋照片及
    鑑定報告所附編號15至22號照片，亦可信證人丁○○所述拆
    除原有鐵皮屋頂，改建為3 公尺高之玻璃房、製作水泥柱、
    木窗、重舖水泥地面等情，應屬可信。參以本件經送請林文
    徹建築師勘估結果，系爭建物使用之建材包含預拌混凝土（
    120 立方米）、鋼筋、屋頂輕型鋼構架、玻璃屋頂、屋頂烤
    漆鋼浪板、天花板釘企口PVC 材等項，亦均顯非「磚造」豬
    舍原有之材質。
  (三)再查，被告與證人丁○○於89年6 月27日所簽立者，承租標
    的係坐落台北市○○區○○段2 小段第83-2及第85地號2 筆
    土地西半部之「土地租賃契約書」，並未包括建物，且該土
    地租賃契約書第1 條開宗明義即約定：「甲方（即被告）土
    地坐落台北市○○區○○段2 小段第85、83-2地號兩筆土地
    內西半部如附圖所示斜線部分面積合計約壹佰伍拾坪出租予
    乙方（即丁○○）（註：前項兩地號內斜線以外東半部之土
    地現為乙方『秘密花園』用地），是被告於89年6 月27日簽
    立前開契約時，亦自認（89年增建前）「秘密花園」係證人
    丁○○所有；另第7 條約定：「租賃期滿時，如雙方不再續
    約，乙方（即丁○○）應於租賃期滿時起3 個月內清除地上
    物並將租賃土地交還甲方（即被告）」；第8 條亦約定：「
    租賃期滿乙方未依第7 條規定履行時，乙方同意甲方有權將
    地上物視同廢棄物清除，乙方絕無異議」等語，是依前開契
    約第7 條、第8 條約定內容觀之，89年證人丁○○向被告承
    租所謂西半部土地之始，即係意在興築「地上物」，地上物
    處分權人係為丁○○，故乃有上揭約定。
  (四)至被告所聲明之證人乙○○、翁蔡方英所為陳述，雖與前述
    情節略有差異，惟該二人均非有建築專才之人，且事隔多年
    ，證詞內容多有模糊不確定之陳述，參考價值非高，尚無從
    以渠等之陳述推翻前揭事證所認定之事實。又被告所稱系爭
    建物地目為林地及旱地，農舍不能擴建云云，則係屬證人丁
    ○○有無違反相關建築管制行政法規之認定問題，違反行政
    管制規定而興建之建物所在多有，自無從以行政管制規定之
    存在遽予推論系爭建物無另行興建之事實。
  (五)按民法第66條第1 項所謂得為不動產之定著物，係指非土地
    之構成部分，繼續附著於土地，而達一定經濟上目的，不易
    移動其所在之物而言。尚未完工之房屋，須已足避風雨，可
    達經濟上使用目的者，始足為獨立之不動產（最高法院70年
    台上字第2221號判例、63年度第6 次民庭庭推總會決議(一)參
    照）。本件系爭建物如附圖所示B1、B2部分，原屬豬舍；如
    附圖所示A1、A2部分，則為無牆垣之鐵皮覆頂地上物（被告
    95年4 月7 日庭提照片、證人丁○○95年7 月21日庭提編號
    6 照片參照），經證人丁○○拆除屋頂後，豬舍僅餘高度及
    腰之斷垣殘壁，鐵皮屋亦僅餘支架，均無足避風雨，亦無獨
    立之經濟使用目的，原建物其時應已滅失，其所餘部分磚瓦
    、材料，於證人丁○○重建系爭建物時，已附合而為新建建
    物不動產之一部分，應由證人丁○○自建取得重建後之系爭
    建物所有權應堪認定。
五、按「物之出賣人，負交付其物於買受人，並使其取得該物所
    有權之義務。權利之出賣人，負使買受人取得其權利之義務
    ，如因其權利而得占有一定之物者，並負交付其物之義務。
    」「出賣人不履行第348 條至第351 條所定之義務者，買受
    人得依關於債務不履行之規定，行使其權利。」「因可歸責
    於債務人之事由，致給付不能者，債權人得請求賠償損害。
    」，民法第348 條、第353 條、第226 條第1 項定有明文。
    又「負損害賠償責任者，除法律另有規定或契約另有訂定外
    ，應回復他方損害發生前之原狀。」「不能回復原狀或回復
    顯有重大困難者，應以金錢賠債其損害。」「損害賠償，除
    法律另有規定或契約另有訂定外，應以填補債權人所受損害
    及所失利益為限。」民法第213條第1 項、第215條、第216
    條第1項亦分別定有明文，且民法第226 條第1項規定債務人
    給付不能所負之損害賠償責任，係採取完全賠償之原則，其
    應回復者並非「原有狀態」，而係「應有狀態」，應將損害
    事故發生後之變動狀況考慮在內，故給付標的物之價格當以
    債務人應為給付之時為準（最高法院92年度台上字第829 號
    判決意旨參照）。經查：
  (一)本件被告出賣系爭未辦保存登記建物予原告，雖無從辦理所
    有權移轉登記而無法使原告取得所有權，仍負交付其物於原
    告及使原告取得事實上處分權（最高法院48年台上字第1812
    號、50年台上字第1236號判例意旨參照），系爭建物並非被
    告所有已如前述，被告無從依兩造間買賣契約交付系爭建物
    及移轉系爭建物事實上處分權予原告，核屬自始主觀給付不
    能，依前揭規定，原告自得依民法第226 條第1 項規定，請
    求被告賠償給付不能之損害。
  (二)本件兩造約定被告應於94年7 月1 日交付系爭建物予原告，
    被告斯時仍未取得系爭建物之事實上處分權而無從交付系爭
    建物、移轉系爭建物事實上處分權於原告，應社會通念，其
    不能之狀態於應移轉時即已確定，依前揭規定及說明，自應
    以金錢賠償原告，並以94年7 月1 日被告應給付原告時系爭
    建物之價額為計算準據。本件系爭建物經本院囑託林文徹建
    築師事務所鑑定結果，認系爭建物價值為450 萬元，有鑑定
    人製作之鑑定報告附卷可稽，惟：1.鑑定報告「勘估標的營
    造施工費概算」中編號18項目係隔鄰所施作，非屬系爭建物
    之一部分，另編號19-22 等項目亦均非證人丁○○所施作，
    業經丁○○證述在卷（本院95年7 月21日言詞辯論筆錄），
    是與項目20（戶外爬坡石階樓梯）相關之項目23（戶外步道
    設施）應予一併剔除；2.系爭建物之各部分，依證人丁○○
    所證述，係自84年至89年底陸續完工，至94年7 月1 日止，
    使用年數為5 至10年，鑑定報告以4 年計算折舊，尚非允洽
    ，本院斟酌各部分面積之結果，認平均折舊年數以7 年計算
    為適當，是調整後之金額應為348 萬8,871 元（計算式詳如
    附表）。
  (三)除前揭項目19-23 應予剔除部分外，鑑定項目編號1-16、24
    、25均屬系爭建物之施作工程並無疑義，另編號17「戶外枕
    木平台（含欄杆）」部分，依其設置情形，尚難謂與坐落之
    土地已達非毀損不能分離，或分離需費過鉅之情形，難謂已
    附合於土地；況縱認已附合於土地，依證人丁○○與被告間
    前揭土地租賃契約約定，「地上物」處分權人仍為證人丁○
    ○，丁○○得於返還土地前處分、拆除屬地上物範疇之枕木
    平台，被告對原告仍屬給付不能而應負賠償責任，自不得予
    以扣除。至被告雖另抗辯鑑定價格過高，然除前揭應予剔除
    、調整項目外，因本件鑑定報告係由具建築師專業資格之鑑
    定人所製作，並已詳列鑑定所憑資料、認定之依據，被告未
    附理由，空言指摘，自難認為有理。
六、末按給付無確定期限者，債務人於債權人得請求給付時，經
    其催告而未為給付，自受催告時起，負遲延責任。其經債權
    人起訴而送達訴狀，或依督促程序送達支付命令，或為其他
    相類之行為者，與催告有同一之效力；遲延之債務，以支付
    金錢為標的者，債權人得請求依法定利率計算之遲延利息，
    民法第229 條第2 項、第233 條第1 項前段分別定有明文。
    又應付利息之債務，其利率未經約定，亦無法律可據者，週
    年利率為5%，亦為同法第203 條所明定。從而，原告本於前
    揭原因事實，依民法第353 條、第226 條第1 項規定，訴請
    被告給付348 萬8,871 元，及自起訴狀繕本送達翌日（即94
    年12月23日）起至清償日止，按法定利率年息5%計算之遲延
    利息，為有理由，應予准許，逾此部分之請求，即為無理由
    ，應予駁回。
七、兩造陳明願供擔保，聲請宣告假執行或免為假執行，經核原
    告勝訴部分，合於法律規定，爰分別酌定相當之擔保金額宣
    告之；原告其餘假執行之聲請，因訴之駁回而失所依據，不
    予准許。
八、本件事證已臻明確，其餘兩造主張、陳述暨所提之證據，經
    審酌均與本院前揭判斷不生影響，爰不一一詳予論述，附此
    敘明。
九、據上論結，原告之訴為一部有理由，一部無理由，並依民事
    訴訟法第79條、第390 條第2 項、第392 條，判決如主文。
中    華    民    國    95    年    8     月    7     日
                  民事第二庭  法  官  王本源
以上正本證明與原本無異。
如對本判決上訴須於判決送達後20日內向本院提出上訴狀
中    華    民    國    95    年    8     月    10    日
                              書記官  陳淑女
附表：
計算式（依鑑定報告第6-8頁計算方式）（元以下四捨五入）
(一)施工費（剔除項目18-23項）
0000000-(100000+200000+75000+84000+162000+60000)=0000000
(二)重建成本：
（90坪×2500元/坪+ 0000000)×(1+3%+12%)=0000000
(三)成本價格（折舊年數由4年調整為7年）
  0000000×(1-(2.5%×7))=0000000
(四)乘以情況調整率後之正常價格
  0000000×120%/100%=0000000
(五)依鑑定人調整比率調整(鑑定價格/正常價格)
  0000000×(0000000/0000000)=0000000


司法院資訊處製作；財團法人民間司法改革基金會備份。
